【裁判字號】    97,毒抗,560
【裁判日期】    971211
【裁判案由】    毒品危害防制條例
【裁判全文】
臺灣高等法院刑事裁定                 97年度毒抗字第560號
    抗  告  人  臺灣士林地方法院檢察署檢察官
    被      告  甲○○
                        弄9號.
上列抗告人因被告違反毒品危害防制條例案件，不服台灣士林地
方法院97年度毒聲字第411號，民國97年10月31日裁定（聲請案
號：台灣士林地方法院檢察署97年度聲觀字第320號），提起抗
告，本院裁定如下：
    主  文
抗告駁回。
    理  由
一、聲請意旨略以：被告甲○○基於施用第一級毒品海洛因之犯
    意，於民國（下同）96年12月4日晚上8時許，在臺北市○○
    區○○路2段103巷119弄9號1樓，以針筒注射方式，施用第
    一級毒品海洛因1次。嗣於96年12月5日中午12時10分許，在
    臺北市○○區○○路、故宮路口時為警查獲之事實，業據被
    告坦承不諱，且被告為警查獲後經採集其尿液經送請臺灣尖
    端先進生技醫藥股份有限公司檢驗結果，呈嗎啡陽性反應，
    有該公司96年12月14日濫用藥物檢驗報告附卷可稽，足認被
    告自白與事實相符，因依毒品危害防制條例第20條第1項規
    定，聲請裁定將被告送勒戒處所觀察、勒戒等語。
二、原審裁定以：
  (一)按施用第一、二級毒品為犯罪行為，毒品危害防制條例第10
    條定有處罰明文。故施用第一、二級毒品者，依上揭規定本
    應科以刑罰。惟基於刑事政策，對合於一定條件之施用者，
    則依同條例第20、23條之規定，施以觀察、勒戒及強制戒治
    之保安處分。又毒品危害防制條例於92年7月9日修正公布，
    自93年1月9日施行，其中第20、23條將施用毒品之刑事處遇
    程序，區分為「初犯」及「5年內再犯」、「5年後再犯」。
    依其立法理由之說明：「初犯」，經觀察、勒戒或強制戒治
    後，應為不起訴處分或不付審理之裁定；經觀察、勒戒或強
    制戒治執行完畢釋放後，「5年內再犯」者，因其再犯率甚
    高，原實施之觀察、勒戒及強制戒治既已無法收其實效，爰
    依法追訴或裁定交付審理。至於經觀察、勒戒或強制戒治執
    行完畢釋放後，「5年後再犯」者，前所實施之觀察、勒戒
    或強制戒治已足以遮斷其施用毒品之毒癮，為期自新及協助
    其斷除毒癮，仍適用「初犯」規定，先經觀察、勒戒或強制
    戒治之程序。從而依修正後之規定，僅限於「初犯」及「5
    年後再犯」2種情形，始應先經觀察、勒戒或強制戒治程序
    。倘被告於5年內已再犯，經依法追訴處罰，縱其第3次（或
    第3次以上）再度施用毒品之時間，在初犯經觀察、勒戒或
    強制戒治執行完畢釋放5年以後，已不合於「5年後再犯」之
    規定，且因已於「5年內再犯」，顯見其再犯率甚高，原實
    施觀察、勒戒或強制戒治，已無法收其實效，即應依該條例
    第10條處罰。至於第3次（或第3次以上）施用毒品之時間，
    是否宜有期間限制？以多久為適宜？則分屬刑事政策、專門
    醫學之範圍，非審判機關所能決定，有待循立法途徑解決，
    最高法院97年度第5次刑事庭會議決議參照。
  (二)查被告曾於87年間因施用毒品案件，經臺灣臺北地方法院以
    87年度毒聲字第477號裁定送觀察、勒戒後，認無繼續施用
    毒品之傾向，於87年8月6日釋放出所，並經臺灣臺北地方法
    院檢察署檢察官以87年度偵字第14476號不起訴處分確定；
    復於90年間因施用毒品案件，經臺灣臺北地方法院以90年度
    毒聲字第1449號裁定送觀察勒戒後，認有繼續施用毒品之傾
    向，經同法院以90年度毒聲字第1659號裁定強制戒治，執行
    後於91年2月6日停止戒治交付保護管束，91年7月26日因保
    護管束期滿未經撤銷，視為強制戒治執行完畢，有本院被告
    前案紀錄表在卷可稽，是以被告於96年12月4日施用第一級
    毒品海洛因犯行，雖距前次再犯經強制戒治執行完畢時點即
    91年7月26日已滿5年，但被告於初犯後5年內再犯，顯見其
    再犯率甚高，原實施觀察、勒戒處分，已無法收其實效，揆
    諸前揭說明，被告前開行為仍應依毒品危害防制條例第10條
    追訴處罰，始為適法，因予駁回本件觀察、勒戒之聲請，經
    核尚無違誤。
四、抗告意旨略以：按毒品危害防制條例於92年7月9日修正公布
    ，自93年1月9日施行，其中第20條規定，區分為「初犯」及
    「5年後再犯」。「初犯」，經觀察、勒戒後或強制戒治後
    ，應為不起訴處分或不付審理之裁定；經觀察、勒戒或強制
    戒治執行完畢釋放後，「5年後再犯」者，前所實施之觀察
    、勒戒或強制戒治已足以遮斷其施用毒品之毒癮，為期自新
    及協助其斷除毒癮，仍適用「初犯」規定，先經觀察、勒戒
    或強制戒治之程序，而將再犯之界定時點規定為觀察、勒戒
    或強制戒治執行完畢釋放後；另同法第23條第2項規定「5年
    內再犯」，因其再犯率甚高，原實施之觀察、勒戒及強制戒
    治既已無法收其實效，爰依法追訴或裁定交付審理（立法院
    92年6月6日三讀通過之毒品危害防制條例條文說明意旨參照
    ）。是以「5年後再犯」自應指最後一次經觀察、勒戒或強
    制戒治執行完畢釋放5年後而言，始符合該法修正本旨。查
    被告曾於87年間因施用毒品案件，經臺灣臺北地方法院以87
    年度毒聲字第477號裁定送觀察、勒戒後，認無繼續施用毒
    品之傾向，於87年8月6日釋放出所，並經臺灣臺北地方法院
    檢察署檢察官以87年度偵字第14476號不起訴處分確定，嗣
    於90年間復因施用毒品案件，經臺灣臺北地方法院以90年度
    毒聲字第1449號裁定送觀察勒戒後，認有繼續施用毒品之傾
    向，經同法院以90年度毒聲字第1659號裁定施以強制戒治，
    於91年2月6日停止戒治交付保護管束，91年7月26日保護管
    束期滿未經撤銷，視為強制戒治執行完畢，刑事部分則經同
    法院以91年度訴字第999號判決判處有期徒刑9月確定，足見
    其於90年間施用毒品係於毒品危害防制條例修正施行前所犯
    ，且已施以觀察、勒戒及強制戒治後付保護管束執行完畢，
    故被告於96年12月4日晚上8時許，再犯本件施用毒品罪，距
    前案強制戒治執行完畢後已逾5年，且期間未曾犯施用毒品
    罪，則其於90年間所犯施用毒品經強制戒治處遇，已收成效
    ，足以遮斷其施用毒品之毒癮，揆諸上揭立法理由說明，自
    符合「5年後再犯」規定，亦即前所實施之觀察、勒戒或強
    制戒治，已足以遮斷其施用毒品之毒癮，為期被告自新及協
    助其斷除毒癮，本件仍應適用「初犯」規定，先經觀察、勒
    戒或強制戒治程序。詎原審未慮及被告最後一次強制戒治執
    行完畢之事實，率以「其既已於第一次觀察勒戒執行完畢後
    5年內，再犯施甫毒品罪經判處徒刑確定，即不合於『5年後
    再犯』之規定」為由，駁回抗告人之聲請，將被告所受之保
    安處分及刑事處遇程序分割，無視被告受強制戒治執行完畢
    之事實，不無違誤。再者，毒品危害防制條例第20條第3項
    規定：「依前項規定為觀察、勒戒或強制戒治執行完畢釋放
    後．．．」；第23條第2項規定：「觀察、勒戒或強制戒治
    執行完畢釋放後．．．」，均未明定「初犯，經觀察、勒戒
    或強制戒治執行完畢釋放後．．．」，依刑法第1條規定：
    行為之處罰，以行為時之法律有明文規定者為限，拘束人身
    自由之保安處分亦同。原審上開說明，實有擴大解釋條文之
    嫌。況最高法院95年第7次刑事庭會議決定，其中論及「倘
    被告於5年內已再犯，經依法追訴處罰，縱其第3次（或第3
    次以上）再度施用毒品之時間，在初犯經觀察、勒戒或強制
    戒治執行執行完畢釋放5年以後，已不合於「5年後再犯」規
    定等語，僅係例示說明初犯經觀察、勒戒後，其後因施用毒
    品罪經判處罪刑而言，並未決議初犯經觀察、勒戒後，其後
    再因施用毒品罪，經受觀察、勒戒或強制戒治後，仍以初犯
    觀察、勒戒或強制戒治執行完畢起算5年之時間，本件聲請
    觀察勒戒亦無違背最高法院上開決議。綜上所述，原審所為
    裁定，顯失允當，為此提起抗告，請求撤銷原審裁定，更為
    適當之裁定云云。
五、惟查：(一)被告於初犯後5年內即90年間，再次施用毒品，經
    強制戒治後於91年2月6日停止戒治交付保護管束，91年7月
    26  日保護管束期滿未經撤銷，視為強制戒治執行完畢，刑
    事部分則經臺灣臺北地方法院以91年度訴字第999號判決判
    處有期徒刑9月確定，有本院被告前案刑案紀錄表在卷為憑
    ，雖本次即96年12月4日施用第一級毒品海洛因犯行，距前
    次強制戒治執行完畢即91年7月26日已超過5年，但依前開說
    明，已於初犯後「5年內再犯」，已不合於「5年後再犯」之
    規定，且因已於「5年內再犯」，顯見其再犯率甚高，原實
    施觀察、勒戒或強制戒治，已無法收其實效，即應依該條例
    第10條處罰，抗告人認「5年後再犯」，應係指最後一次經
    觀察、勒戒或強制戒治執行完畢釋放5年後而言，尚屬無據
    。(二)至毒品危害防制條例第20條第3項、第23條第2項固未規
    定該條文所謂經觀察、勒戒或強制戒治執行完畢釋放，係指
    初犯者而言，但仍非不得依其文義而為上開解釋，要難認係
    擴張適用，否則類此情形，在行為人其再犯率甚高，無法遮
    斷其毒癮之情況下，仍均須依前開觀察、勒戒或強制戒治，
    豈非有失前開立法意旨。(三)最高法院95年第7次刑事庭會議
    雖記載「倘被告於5年內已再犯，經依法『追訴處罰』，縱
    其第3次（或第3次以上）再度施用毒品之時間，在初犯經觀
    察、勒戒或強制戒治執行執行完畢釋放5年以後，已不合於
    5年後再犯規定」等語，似指第3次（或第3次以上）再度施
    用毒品之時間，在初犯經觀察、勒戒或強制戒治後施用毒品
    罪經判處「罪刑」，始合於5年內再犯之情形，但依前文關
    於「至於經觀察、勒戒或強制戒治執行完畢釋放後，『5年
    後再犯』者，前所實施之觀察、勒戒或強制戒治已足以遮斷
    其施用毒品之毒癮，為期自新及協助其斷除毒癮，仍適用『
    初犯』規定，先經觀察、勒戒或強制戒治之程序。」等內容
    ，自亦包括初犯經觀察、勒戒或強制戒治後，於5年內施用
    毒品之情形，即屬5年內再犯，並未嚴格僅限定初犯經『追
    訴處罰』，於5年內施用毒品始屬5年內再犯。況本件被告於
    90年間再次施用毒品，「刑事部分」亦經臺灣臺北地方法院
    以91年度訴字第999號判決判處有期徒刑9月確定，有如前述
    ，自已完全符合前開決議所指5年內再犯之情形。抗告人抗
    告意旨，仍執前詞，指摘原裁定不當，為無理由，應予駁回
    。
據上論斷，應依刑事訴訟法第412條，裁定如主文。
中    華    民    國    97    年    12    月    11    日
                  刑事第十七庭  審判長法  官  趙功恆
                                      法  官  陳憲裕
                                      法  官  高明哲
以上正本證明與原本無異。
不得再抗告。
                                      書記官  梁淑時
中    華    民    國    97    年    12    月    11    日


司法院資訊處製作；財團法人民間司法改革基金會備份。
